【裁判字號】    97,台上,485
【裁判日期】    970131
【裁判案由】    違反毒品危害防制條例等罪
【裁判全文】
最高法院刑事判決              九十七年度台上字第四八五號
上  訴  人  甲○○
            乙○○
                    之10（現在台灣台中監獄執行中）
共      同
選任辯護人  張淑琪律師
上列上訴人等因違反毒品危害防制條例等罪案件，不服台灣高等
法院台中分院中華民國九十六年五月三日第二審判決（九十五年
度上重訴字第二０號，起訴案號：台灣台中地方法院檢察署九十
四年度偵字第一六七四四、一四五八八、一四五八九號，追加起
訴案號：同署九十四年度偵字第一七五九四號），提起上訴，本
院判決如下：
    主  文
原判決關於甲○○販賣第一級毒品及乙○○部分撤銷，發回台灣
高等法院台中分院。
    理  由
本件原判決認定上訴人乙○○、甲○○有原判決事實欄所載犯行
，因而撤銷第一審關於乙○○販賣第一級毒品及甲○○部分之科
刑判決，改判論處上訴人等二人共同連續販賣第一級毒品（均累
犯）罪刑，及維持第一審依想像競合犯關係從一重論處乙○○未
經許可，寄藏可發射子彈具有殺傷力之制式手槍（累犯）罪刑之
判決，駁回乙○○此部分在第二審之上訴。（甲○○違反槍砲彈
藥刀械管制條例部分經第二審判決後未上訴已確定）。固非無見
。
惟查：(一)有罪判決書應分別記載犯罪事實及理由，法院應將依職
權認定與論罪科刑有關之事實，翔實記載，然後於理由內逐一說
明其憑以認定之證據，並使事實認定與理由說明，互相適合，方
為合法。倘若事實認定與理由說明，不相一致，或事實或理由欄
內之記載，前後齟齬，按諸刑事訴訟法第三百七十九條第十四款
後段規定，均屬判決理由矛盾，當然違背法令。本件原判決於理
由說明，扣案之比利時ＦＮ廠製造Ｈｉ－Ｐｏｗｅｒ型口徑九ｍ
ｍ之制式半自動手槍一支（槍枝管制編號：000000000
0號，含彈匣二個）、仿ＳＩＧＳＡＵＥＲ廠Ｐ二二０型半自動
手槍二支（槍枝管制編號：0000000000號及0000
000000號，含彈匣二個）、口徑九ｍｍ制式子彈三十一顆
（經取十顆試射）、直徑約九ｍｍ之土造子彈十九顆（經取六顆
試射）等物，係乙○○於民國九十四年九月七日，員警因認乙○
○涉嫌違反毒品危害防制條例案件申請搜索票進行搜索後，乙○
○主動供陳，始查獲乙○○另有寄藏上開槍、彈之犯行，員警原
不知乙○○涉有違反槍砲彈藥刀械管制條例案件，有九十四年度
聲搜字第三四八三號搜索票附卷可參。乙○○就其寄藏上開槍、
彈部分之犯行，應係於檢警機關尚未發覺犯罪事實及犯罪人之前
，主動供承犯罪自首等情（見原判決第十二、十三頁）。惟卻於
判決理由中復說明：「於裁判上一罪之部分犯行已被發覺，其對
於未發覺的部分，縱主動申告自己犯罪，亦無自首之效力」云云
（見原判決第十一頁），顯有判決理由前後矛盾之違背法令。(二)
原判決又認「乙○○此部分（按即自首部分）所為與槍砲彈藥刀
械管制條例第十八條第一項規定：犯本條例之罪自首，並報繳其
持有之全部槍砲彈藥刀械者，減輕或免除其刑，其已移轉持有而
據實供述全部槍砲彈藥刀械之來源或去向因而查獲者亦同，之規
定不合」（原判決第十三頁），然何以與上開規定不合，原判決
並未說明其理由，有判決理由不備之違誤。(三)被告陳述其自白係
出於不正之方法者，應先於其他事證而為調查。該自白如係經檢
察官提出者，法院應命檢察官就自白之出於自由意志，指出證明
之方法。刑事訴訟法第一百五十六條第三項定有明文。查乙○○
於偵查中辯稱：「（問：警詢及內勤詢問時，有無人對你施以強
暴脅迫？）在警局有，是對我作筆錄的警察，他朝我的胸口打二
、三下並恐嚇我，若不按他的意思要找人咬我，所以我就承認；
檢察官沒有威脅我，但我當時已經昏迷不醒。我有內傷，驗不出
來。（問：警察何時打你？）筆錄做一做，就帶出去分局的中庭
打，沒有人在場。」（見第一四五八八號偵查卷第二九、三一頁
）、「我沒有販賣毒品，警察局所做的筆錄不實在，他叫我認一
認就可以交保。」（見第一四五八八號偵查卷第一三三頁）等語
；上訴人等於原審及第一審均稱：警詢時所言，乃因員警表示願
提供毒品海洛因供其解癮，誘騙其供認犯罪，其為求施打海洛因
解癮，始為不實之供述等語，似已表明其在警詢之自白非出於任
意性。乃原審未依上開法條規定，命檢察官就上訴人等於警詢自
白之出於自由意志，指出證明之方法，竟以「乙○○、甲○○所
辯上情，既無證據足認為真」、「乙○○辯稱其遭員警毆打始供
認犯行部分，並無證據足證」等語（見原判決第十九、二五頁）
，似認被告於抗辯其自白非任意性時，應提出積極證據證明有違
法取供之情，此部分說明自與證據法則有違。(四)沒收含有保安處
分之性質，在剝奪犯罪者因犯罪而取得之財產上利益，以遏止犯
罪，與罰金屬刑罰之性質有別。毒品危害防制條例第十九條第一
項規定「犯第四條至第九條、第十二條、第十三條或第十四條第
一項、第二項之罪者，其供犯罪所用或因犯罪所得之財物，均沒
收之，如全部或一部不能沒收時，追徵其價額或以其財產抵償之
」，係刑法第三十八條第一項第二款、第三款沒收之特別規定。
於共同正犯，因其犯罪所得係合併計算，且於全部或一部不能沒
收時以其財產抵償之，為避免執行時發生重複沒收、抵償之情形
，故各共同正犯之間係採連帶沒收主義，於裁判時僅諭知連帶沒
收，不得就全體共同正犯之總所得，對各該共同正犯分別重複諭
知沒收。本件原判決以上訴人等共同販賣第一級毒品海洛因所得
新台幣十四萬四千元，對上訴人等重複為沒收及以財產抵償之宣
告，而未為連帶沒收之諭知、說明，其適用法則自有不當。末查
，原判決以「扣案之電子磅秤一台、包裝袋四十個，係乙○○所
有，供其本件販賣海洛因犯行所用或預備之物，依刑法第三十八
條第一項第二款規定宣告沒收；乙○○用以聯絡交易海洛因之門
號0000000000號行動電話一具，係共犯甲○○所有，
供被告等販賣毒品使用，依毒品危害防制條例第十九條第一項規
定宣告沒收，如不能沒收，追徵其價額」等情（見原判決第五三
、五四、五六頁）。惟既均係供本件販賣海洛因犯行所用或預備
之物，何以適用不同之法律，另海洛因之包裝袋二個能否與海洛
因分離而得單獨宣告沒收，原判決均未予說明，亦有判決理由不
備之違誤。上訴意旨執以指摘原判決此部分不當，尚非無理由，
應認原判決關於甲○○販賣第一級毒品及乙○○部分均有撤銷發
回更審之原因。
據上論結，應依刑事訴訟法第三百九十七條、第四百零一條，判
決如主文。
中    華    民    國  九十七  年    一    月  三十一  日
                      最高法院刑事第八庭
                          審判長法官  洪  清  江
                                法官  石  木  欽
                                法官  韓  金  秀
                                法官  陳  晴  教
                                法官  李  錦  樑
      本件正本證明與原本無異
                                      書  記  官
中    華    民    國  九十七  年    二    月    四    日
                                                 H


司法院資訊處製作；財團法人民間司法改革基金會備份。
